【裁判字號】    98,交聲,261
【裁判日期】    980722
【裁判案由】    聲明異議
【裁判全文】
臺灣嘉義地方法院交通事件裁定         98年度交聲字第261號
原處分機關  交通部公路總局嘉義區監理所嘉義市監理站
異  議  人  甲○○
上列受處分人因違反道路交通管理處罰條例案件，對於交通部公
路總局嘉義區監理所嘉義市監理站民國98年7 月13日所為之裁決
（嘉監義裁字第裁76-L00000000號裁決書），聲明異議，本院裁
定如下：
    主  文
原處分關於「罰鍰新臺幣肆萬玖仟伍佰元，吊扣駕駛執照拾貳個
月」部分撤銷。
甲○○汽車駕駛人駕駛汽車，經測定酒精濃度超過規定標準，吊
扣普通小型車駕駛執照拾貳個月。
其餘異議駁回。
    理  由
一、本件原處分機關略以：異議人即受處分人（下稱異議人）甲
    ○○於民國98年7 月9 日21時57分許，駕駛車牌號碼JF-396
    1 號自小客車，行經嘉義縣台一線北上車道259.7 公里處，
    因酒後駕車肇事，為警當場舉發掣開罰單，原處分機關以異
    議人「酒精濃度超過規定標準（0.55以上）」，依道路交通
    管理處罰條例第35條第1 項第1 款及第24條第1 項第2 款規
    定，裁處異議人罰鍰新臺幣（下同）49,500元，吊扣駕駛執
    照12個月（職業大貨車駕照），並施以道路交通安全講習等
    語。
二、本件異議人即受處分人（下稱異議人）異議意旨略以：異議
    人有於上開時、地因酒後駕車肇事，為警舉發掣開罰單，惟
    異議人除持有自用小客車之駕駛執照外，另持有職業大貨車
    駕駛執照，因工作需要，希望可以保留職業大貨車駕照，而
    僅吊扣普通小型車之駕駛執照，請撤銷上開裁決書處分等語
    。
三、按汽車駕駛人飲用酒類後其吐氣所含酒精濃度超過每公升零
    點二五毫克以上者，不得駕車，道路交通安全規則第114 條
    第2 款定有明文。次按汽車駕駛人駕駛汽車經測試檢定酒精
    濃度超過規定標準者，處一萬五千元以上六萬元以下罰鍰，
    並當場移置保管該汽車及吊扣其駕駛執照一年；汽車駕駛人
    ，有有第三十五條第一項規定之情形者，應接受道路交通安
    全講習，道路交通管理處罰條例第35條第1 項第1 款、第24
    條第1 項第2 款復定有明文。
四、經查：
  (一)異議人於98年7 月9 日21時57分許，駕駛車牌號碼JF-3961
    號自小客車，行經嘉義縣台一線北上車道259.7 公里處，因
    酒後駕車肇事，為警當場舉發等情，為異議人所不爭執，並
    有上開裁決書、罰單影本各1 份附卷可稽，足認異議人確有
    上揭違規事實。
  (二)原處分關於罰鍰部分：按94年2 月5 日公布，95年2 月5 日
    施行之行政罰法第1 條規定：「違反行政法上義務而受罰鍰
    、沒入或其他種類行政罰之處罰時，適用本法。但其他法律
    有特別規定者，從其規定」足認行政罰法乃行政罰之基本法
    ，而道路交通管理處罰條例本質上係屬行政罰，此由該條例
    中就交通違規行為所定法律效果包括罰鍰、吊銷證照裁罰等
    行政罰觀之甚明（參照行政罰法第1 條、第2 條將罰鍰、吊
    銷證照處分均定為行政罰），是違反道路交通管理處罰條例
    之裁罰事件，自有行政罰法之適用。次按一行為同時觸犯刑
    事法律及違反行政法上義務規定者，依刑事法律處罰之。但
    其行為應處以其他種類行政罰或得沒入之物而未經法院宣告
    沒收者，亦得裁處之。前項行為如經不起訴處分或為無罪、
    免訴、不受理、不付審理之裁判確定者，得依違反行政法上
    義務規定裁處之，行政罰法第26條定有明文，此即所謂一事
    不二罰之原則。考其立法目的，無非以一行為同時觸犯刑事
    法律及違反行政法上義務規定時，由於刑罰與行政罰同屬不
    法行為之制裁，而刑罰之懲罰作用較強，依刑事法律處罰即
    足資警惕，實無再處行政罰之必要，且刑事法律處罰，由司
    法機關依法定程序為之，較符正當法律秩序，應予優先適用
    。是刑事案件經警方受理，並移送檢察署後，檢察官經偵查
    後即應為不起訴、緩起訴處分或提起公訴，則依據上開行政
    罰法第26條第2 項之規定，如檢察官為不起訴處分或提起公
    訴時，此類案件自應俟不起訴處分確定或法院判決確定後，
    行政機關始得另行裁處行政處分。又倘如檢察官為緩起訴處
    分，亦應俟緩起訴期間屆滿，無經撤銷再起訴移送法院審理
    之可能時，行政機關始得另為行政裁處，避免發生一事不二
    罰而不利於受處分人之危險。查本件異議人酒後駕車肇事，
    經警當場開單舉發後，酒後駕車犯行部分，另涉犯刑法第18
    5 條之3 之服用酒類不能安全駕駛動力交通工具罪嫌，本院
    依職權電詢嘉義縣警察局民雄分局偵查隊，該案是否移送嘉
    義地方法院檢察署，經該局陳信瑋偵查佐答稱：該案件目前
    民雄分局批示中，預計98年7 月20日始函送嘉義地方法院檢
    察署等語，有本院辦理刑事案件電話紀錄查詢表1 紙在卷足
    參，參諸上開說明，原處分機關除依上開行政罰法第26條第
    1 項但書規定，處以其他種類行政罰外，關於行政罰鍰部分
    ，即應依行政罰法第26條、道路交通管理處罰條例第10條等
    規定，移送地方法院檢察署處理，其後非有行政罰法第26條
    第2 項所定不起訴等事由或緩起訴期間屆滿未經撤銷外，尚
    不得遽而裁處異議人罰鍰，應待異議人刑事程序確定後由行
    政機關再行判斷。從而，原處分機關在本件刑事程序尚未確
    定時，即科處具有事後制裁異議人行為性質之罰鍰，已違反
    行政罰法第26條第1 項、第2 項規定，該處分關於罰鍰部分
    應予撤銷。
  (三)原處分關於吊扣駕駛執照及施以道路安全講習部分：
  1.按一行為同時觸犯刑事法律及違反行政法上義務規定者，其
    行為應處以沒入或其他種類行政罰時，因兼具維護公共秩序
    之作用，為達行政目的，行政機關仍得併予裁處，上開行政
    罰法第26條第1 項已有明文。又此所稱「其他種類行政罰」
    係指違反行政法上之義務應受「裁罰性」之「不利處分」而
    言，依行政罰法第2 條規定，應包括限制或禁止行為之吊扣
    證照處分及警告性之講習處分在內，合先敘明。
  2.按道路交通管理處罰條例第68條業於民國94年12月14日修正
    ，並自95年3 月1 日施行，修正前之道路交通管理處罰條例
    第68條規定：「汽車駕駛人，因違反本條例及道路交通安全
    規則之規定，受吊扣或吊銷駕駛執照處分時，吊扣或吊銷其
    持有各級車類之駕駛執照。」而修正後之道路交通管理處罰
    條例第68條規定：「汽車駕駛人，因違反本條例及道路交通
    安全規則之規定，受吊銷駕駛執照處分時，吊銷其持有各級
    車類之駕駛執照。」該條文修正前，其原提案修正條文為：
    「汽、機車駕駛人，因違反本條例及道路交通安全規則之規
    定，受吊扣或吊銷駕駛執照處分時，吊扣或吊銷其違法或違
    規當時所駕駛車輛之駕駛執照。」立法理由略以：「原條文
    將違法或違規駕駛人所持有各級車類之駕駛執照一併吊扣或
    吊銷，失之過酷，影響人民工作及生活甚鉅，爰修正之」等
    語，是以其立法意旨在於違規行為對道路交通秩序之維持及
    道路交通安全已生較大之影響，故規定吊扣或吊銷其持有各
    級車類之駕駛執照，以限制其繼續駕車行駛道路之權利，其
    係屬駕駛行為之限制，並不因所持駕駛執照種類不同而有所
    差異。而最後通過之修正條文，係將道路交通管理處罰條例
    第68條原有條文中之「吊扣或」3 字刪除各情，有立法院交
    通委員會94年10月5 日台立交字第0942400153號函附道路交
    通管理處罰條例第68條審查報告可參（參立法院公報第94卷
    第70期第135 至138 頁）。則參照上開立法理由及立法經過
    ，依修正後之條文，按上開規定受「吊銷駕照」處分者，仍
    維持吊銷其持有各級車類之駕駛執照，至於受「吊扣駕照」
    處分者，則僅「吊扣」其違法或違規當時所駕駛車輛之駕駛
    執照，不再吊扣其持有各級車類之駕駛執照，此觀之立法理
    由及立法經過至明（臺灣高等法院96年度交抗字第642 號、
    臺灣高等法院臺中分院97年度交抗字第776 號裁定意旨參照
    ）。
  3.公路監理機關依道路交通安全規則第50條第1 項發給汽車駕
    駛執照乃授益之行政處分，而駕駛不同車類汽車應取得各該
    類汽車駕駛執照，此觀道路交通安全規則第53條就各類汽車
    駕駛執照予以列舉可知。又為求行政管理之簡便性，基於「
    一人一照原則」，道路交通安全規則第61條規定：「汽車駕
    駛人取得高一級車類之駕駛資格者，應換發駕駛執照，並准
    其駕駛較低級車類之事輛，其規定如下：三、已領有大貨車
    駕駛執照者，得駕駛小型車、輕型機器腳踏車。……。」此
    「換發」駕駛執照之授益處分形式上雖僅有一個，惟所授予
    之利益卻有多種，即同時賦予多項不同等級車類之駕駛資格
    ，且各該不同等級車類駕駛資格客觀上亦非不可分，故不影
    響領取駕駛執照人換發前之原有權利。本件異議人領有職業
    大貨車駕駛執照，有駕駛執照影本1 份在卷可參，依前揭規
    定，自具備駕駛自用小客車資格。
  4.本件異議人上開違規行為係發生於98年7 月9 日，自應適用
    修正後之道路交通管理處罰條例第68條規定，該條既已將「
    吊扣」等字刪除，依照上開說明，異議人受吊扣駕駛執照處
    分時，自不得再吊扣其持有各級車類之駕駛執照，故原處分
    機關於作成吊扣駕駛執照處分時，應就行為人所應吊扣之駕
    駛執照種類予以限定，始符合依法行政原則。而異議人為本
    件違規行為時，係駕駛自用小客車（普通小型車），揆諸前
    開說明，其依法所受之處分應為限制其駕駛普通小型車之權
    利，即應吊扣其普通小型車駕駛執照，自不能越級限制其駕
    駛大貨車之權利。另公路機關因汽車駕駛人取得高一級車類
    之駕駛資格者，應換發駕駛執照，並准其駕駛較低級車類之
    車輛，而已領有職業大貨車駕駛執照者，得駕駛大貨車、小
    型車、輕型機器腳踏車，於現行實務上基於「一人一照」原
    則僅逐級核給汽車駕駛執照1張，致持有職業大貨車駕駛執
    照者，因駕駛普通小型車違規，而須吊扣普通小型車駕駛執
    照時，產生技術層面之困難，惟行政機關本應時時因應法令
    之變更，而精進其行政執行成效，斷不得因技術層面之困難
    ，即置立法修正通過之條文不予遵守適用，甚或逾越比例原
    則，逕吊扣其持有各級車類之駕駛執照，侵害異議人之工作
    權，是此執行技術層面之問題，尚難據為原處分並無不當之
    理由，而苛求異議人容忍。從而，原處分有關吊扣異議人駕
    駛執照部分，自非允當，應撤銷原處分關於吊扣駕駛執照之
    裁處，並另為如主文第2 項所示之處分。
  5.至於原處分機關另裁處施以道安講習部分，參諸上開說明，
    因係屬裁罰性之不利處分，為維護交通安全，促使駕駛人於
    飲酒後能知所警惕，實有教導駕駛人了解交通規則並加強其
    遵循之必要，故依行政罰法第26條第1 項但書之規定，仍得
    裁處之。原處分關於此部分之裁處，尚稱允當，異議人有關
    此部分之異議，應予駁回。
五、綜上所述，原處分機關以異議人駕駛汽車經測試檢定酒精濃
    度超過標準，依道路交通管理處罰條例第35條第1 項第1 款
    、第24條第1 項第2 款之規定，裁處關於「道安講習」部分
    ，於法並無不合，異議人此部分異議，為無理由，應予駁回
    。又關於「罰鍰49,500元」部分，因該案件刑事程序尚未確
    定，原處分機關逕為裁處，自有違誤，應俟該部分犯行之刑
    事程序確定後，始得處理，故異議人該部分異議，屬有理由
    ，自應由本院予以撤銷。另關於「吊扣駕駛執照」部分，原
    處分機關未考量道路交通管理處罰條例第68條規定之修正意
    旨與內涵，竟仍吊扣異議人職業大貨車駕駛執照，即有違誤
    ，異議人此部分異議亦為有理由，原處分關於裁處吊扣異議
    人普通大貨車駕駛執照12個月部分，自應由本院予以撤銷，
    並就撤銷部分改諭知如主文第2 項所示之處罰。至職業大貨
    車駕駛執照結合普通小型車駕駛執照如何「吊扣」其中一部
    分，係屬執行方式之問題，但不能因執行稍有困難，即置立
    法修正通過之條文不予遵守適用，附此敘明。
六、據上論斷，應依道路交通管理處罰條例第87條第2 項，道路
    交通案件處理辦法第19條、第20條前段，裁定如主文。
中    華    民    國    98    年     7    月    22    日
                       交通法庭法  官   張志偉
上列正本證明與原本無異。
如不服本裁定，應於裁定送達後5日內向本院提出抗告狀（應附
繕本）。
中    華    民    國    98    年     7    月    22    日
                               書記官   張子涵


司法院資訊處製作；財團法人民間司法改革基金會備份。
